【裁判字號】    98,簡上,333
【裁判日期】    981224
【裁判案由】    妨害自由
【裁判全文】
臺灣桃園地方法院刑事判決             98年度簡上字第333號
上  訴  人
即  被  告  乙○○
上列上訴人即被告因妨害自由案件，不服本院中華民國98年2 月
13日97年度壢簡字第3180號第一審簡易判決（原聲請簡易判決處
刑案號：97年度偵字第18850 號），提起上訴，經本院管轄之合
議庭改依第一審通常程序審理，判決如下：
    主  文
原判決撤銷。
乙○○無罪。
    理  由
一、公訴意旨略以：被告乙○○於民國96年7 月31日，將其所有
    位在桃園縣中壢市○○街8 號2 樓建物出租與丁○○，其明
    知租賃期間尚未屆滿，因認丁○○未按期繳納租金，竟未經
    丁○○之同意，於96年11月25日下午2 時10分許，夥同許勇
    駿、丙○○（均由檢察官另分行簽分偵辦）前往上址，由乙○○以自備鑰匙，開啟該建物房門，欲向丁○○索討租金，
    而無故侵入丁○○之住宅，適為當時在房間內之丁○○及丁○○友人甲○○發覺。因認被告乙○○涉犯刑法第306 條第
    1 項之無故侵入住宅罪嫌云云。
二、按犯罪事實應依證據認定之，無證據不得認定犯罪事實。又
    不能證明被告犯罪者，應諭知無罪之判決，刑事訴訟法第15
    4 條第2 項、第301 條第1 項分別定有明文。又事實之認定
    ，應憑證據，如未能發現相當證據，或證據不足以證明，自
    不能以推測或擬制之方法，為裁判基礎（最高法院40年臺上
    字第86號判例意旨參照）；再告訴人之告訴，本以使被告受
    刑事訴追為目的，故其陳述是否與事實相符，自應調查其他
    證據，以資審認，苟其所為攻擊之詞，尚有瑕疵，則在此瑕
    疵未予究明以前，即不能遽採為斷罪之基礎（最高法院69年
    臺上字第1531號判例參照）；再認定不利於被告之事實，須
    依積極證據，苟積極證據不足為不利於被告事實之認定時，
    即應為有利於被告之認定，更不必有何有利之證據（最高法
    院30年上字第816 號判例）。經核本件聲請簡易判決處刑意
    旨認被告乙○○涉犯前揭罪嫌，無非係以告訴人丁○○、證
    人甲○○、丙○○、許勇駿、鍾明錦分別於警詢及檢察官訊
    問時所為之證述；乙○○、丁○○所分別出具之郵局存證信
    函、乙○○與丁○○簽訂之房屋租賃契約函等件，為其主要
    論據。
三、證據能力部分
（一）按被告以外之人於審判外之言詞或書面陳述，除法律有規
      定者外，不得作為證據；被告以外之人於檢察事務官、司
      法警察官或司法警察調查中所為之陳述，與審判中不符時
      ，其先前之陳述具有較可信之特別情況，且為證明犯罪事
      實存否所必要者，得為證據；再被告以外之人於審判外之
      陳述，雖不符刑事訴訟法第159 條之1 至第159 條之4 之
      規定，而經當事人於審判程序同意作為證據，法院審酌該
      言詞陳述或書面陳述作成時之情況，認為適當者，亦得為
      證據。當事人、代理人或辯護人於法院調查證據時，知有
      第159 條第1 項不得為證據之情形，而未於言詞辯論終結
      前聲明異議者，視為有前項之同意。刑事訴訟法第159 條
      第1 項第159 條之2 、第159 條之5 分別定有明文。又刑
      事訴訟法第159 條之2 所謂「具有較可信之特別情況」，
      應依陳述人於陳述時之「外部情況」是否具有可信性決定
      之，所謂「外部情況」係指就詢問有無出於不正方法、陳
      述是否出於非任意性、有無違反法定障礙事由期間不得詢
      問及禁止夜間詢問之規定、詢問時是否踐行應先告知義務
      、警詢筆錄所載與錄音或錄影內容是否相符等情，且必須
      依據陳述人之觀察、記憶、表達是否正確、陳述人有無虛
      偽陳述之動機，及對照同一待證事項之其他經過詰問證人
      之證述是否相同，有無矛盾之處而加以綜合決定（最高法
      院94年度臺上字第1653號判決意旨參照）。經查：證人丁○○、甲○○、丙○○、許勇駿、鍾明錦於警詢及檢察事
      務官訊問時所為之陳述，雖均屬傳聞證據，惟上開證人警
      詢過程查無違法取證之瑕疵存在，檢察官及被告於本院準
      備程序中就上開證人警詢中證述之證據能力均表示無意見
      ，且均未於本院言詞辯論終結前表示異議，本院審酌證人
      丁○○自陳係本件被告乙○○所涉犯侵入住宅犯嫌之被害
      人；證人甲○○、丙○○、許勇駿自稱係本件案發當時在
      場之人；證人鍾明錦自陳係本案系爭房屋之前房東，並曾
      與證人丁○○訂立本案系爭房屋之租賃契約，渠等證詞對
      認定犯罪事實之存否均有其必要性，依前開證述作成時之
      情況，認以其為證據，核屬適當，是依刑事訴訟法第159
      條之5 之規定，均認有證據能力。另查，本院審理中業已
      傳喚丁○○、丙○○到庭以證人身分作證，並准許被告對
      丁○○、丙○○當庭及先前陳述進行詰問，此有本院審判
      筆錄在卷可考。即已賦予被告對於證人丁○○、丙○○對
      質詰問機會，因之，參諸刑事訴訟法159 條規定之立法意
      旨原即在保障被告之對質詰問權以觀，證人丁○○、丙○○於審判外之警詢中所為之證述既已經被告於本院審理中
      經交互詰問予以核實，則丁○○、丙○○於審判外陳述與
      審判中之證述意旨相符之部分，其屬傳聞證據之瑕疵，應
      已治癒，業可認非仍屬傳聞，而已無依該條規定排除之必
      要。
（二）另本件認定事實所引用之本件卷證所有證據（文書證據、
      物證等證據）等證據，檢察官、被告及其選任辯護人並未
      主張排除前開書證、物證之證據能力，且迄於本院言詞辯
      論終結前均未表示異議，本院審酌前開書證、物證並無證
      據證明係公務員違背法定程序所取得，其文書證據部分亦
      無刑事訴訟法第159 條之4 之顯有不可信之情況與不得作
      為證據之情形，本件認定事實所引用之本件卷證所有證據
      （文書證據、物證等證據），亦均認為有證據能力。
四、訊據被告乙○○固坦承確有於96年7 月1 日起至97年6 月30
    日止，將將其所有位在桃園縣中壢市○○街8 號2 樓之房屋
    出租與丁○○，並於租期尚未屆滿之96年11月25日下午2 時
    10分許，未經丁○○之同意，即與友人丙○○、許勇駿之同
    意，擅自開門進入上址住處之事實，惟否認有何無故侵入住
    宅之犯行，辯稱：案發當天我是要到丁○○住處找丁○○，
    不只是要收96年9 月至11月的房租，還準備如果丁○○搬走
    的話，要去打掃房子。本案系爭房屋之前是由鍾明錦出租與
    丁○○，有向丁○○收取押金，鍾明錦與丁○○之間有押金
    返還的爭議，所以丁○○不願意付我租金。因為丁○○積欠
    房租不還，又一直聯絡不上，就直接到住處找她，按了10分
    鐘電鈴，都無人回應，我們猜想她可能搬走了，而且丁○○
    的門沒鎖，只是帶上而已，我們才開門進入，並沒有無故侵
    入住宅的意思等語。經查：
（一）按刑法第306 條所稱「無故侵入」，即無正當理由而侵入
      。但理由正當與否，則應以客觀的觀察定之，並且包括法
      律、道義及習慣所應許可者在內，蓋以正當理由之有無，
      屬於事實之範圍。例如，有搜索職務者之搜索，或追捕現
      行犯入內，或逮捕人犯入內，固均不能謂為無故。即如因
      訪親友、募捐款項、索討債務、投送電信、追覓家禽等而
      入他人住居處所者，既無背於公序良俗，亦不能謂非正當
      理由。經查，被告乙○○所供丁○○前向系爭房屋之出租
      人鍾明錦承租該屋，而鍾明錦並向丁○○收取2 個月之押
      金，嗣因鍾明錦未將押金返還丁○○，丁○○遂拒絕給付
      租金與乙○○，本案係因丁○○積欠房租不還，其始與友
      人丙○○、許勇駿於案發當日登門索討租金一節，核與證
      人證人丁○○於本院審理中證稱：「（審判長問：96年11
      月25日，被告與另外兩位朋友到妳住處時止，是否還有積
      欠房租未付？）我們不是積欠房租，只是因為房子有很多
      的問題。（審判長問：是否有積欠房租未付，不管任何的
      原因？）是有，但是這個房租是2 個月押金的問題，我們
      想要搬走。（審判長問：乙○○有無跟妳收押金？）他沒
      有收。（審判長問：妳是否從96年7 月開始改與乙○○簽
      訂租賃契約？）對。（審判長問：到96的11月25日為止，
      是否還有9 月、10月、11月的房租未付？）對。（審判長
      問：再到96年11月25日時止，為了房租之事，乙○○有無
      打電話跟妳催繳過？）他有打電話跟我講，我是有跟他解
      釋原因。（審判長問：乙○○跟妳催繳時，妳一直都沒有
      付？）我沒有付的原因是因為押金是有另一個男性拿走，
      押金不是乙○○拿的，我們一直拿不回來押金，所以我們
      想用租金來抵押金。（審判長問：妳的意思是說因為鍾明
      錦收走妳的押金，欠妳押金沒有還，所以妳就不願意把房
      租付給乙○○？）對。」、「（審判長問：為何經過96年
      11月25日這件事情後，妳終於在96年11月28日匯了30,017
      元給被告？）這也是我與乙○○達成的協議，他要我交這
      麼多的錢，不然要立刻搬走。（審判長問：為何之前乙○○跟妳要，妳都不給？）因為被告跟鍾明錦之間的問題。
      （審判長問：妳住人家的房子就是要給錢，為何被告以前
      跟妳要，妳不給？）因為我跟他租的房子是一個問題房屋
      。（審判長問：房子是妳住的，妳也是有在住吧？）對。
      （審判長問：有住是否要付房租？）要付房租。（審判長
      問：人家跟妳要，妳為何不給？）不是他跟我要，我不給
      ，是我們要搬離這個地方。（審判長問：妳要搬就搬走，
      至於押金的問題去找鍾明錦要，跟妳住被告的房子不付房
      租有何關係？）可是鍾明錦不願意付出。（審判長問：那
      是鍾明錦的問題，跟被告有何關係？）這是他們兩個之間
      的問題。（審判長問：這是妳與鍾明錦的問題，冤有頭債
      有主，因為妳還沒從鍾明錦那裡拿回妳的押金，所以妳就
      是堅持不付房租給乙○○，是否如此？）因為他們兩個都
      不願意付押金。（審判長問：我再問妳一遍，因為妳無法
      跟鍾明錦拿回妳的押金，所以被告跟妳要房租，妳就是因
      為這樣而不願意給？）對。」等語、證人鍾明錦於檢察事
      務官訊問時證稱：「我有收到丁○○的押金，但沒有返還
      ，是因為乙○○和丁○○都跟我要押金，我不知道該退給
      誰，如果他們說清楚，我願意退回押金。」等語、證人甲○○於檢察事務官訊問時證稱：「當時乙○○與其女友丙○○、友人許勇駿一起進來，而我在睡覺，聽到有人進屋
      ，就起床察看，發現是房東，以為他是來收房租的，因為
      丁○○好幾個月沒有繳房租了。」等語，互核相符，而堪
      信為真。是以，證人丁○○確因其本身與系爭房屋之前出
      租人鍾明錦間有押金返還爭議，無法向鍾明錦索回押金，
      而拒絕給付房屋租金與現任出租人乙○○，其確有積欠乙○○房租且拒絕給付之事實，至為明確。惟查，房屋租賃
      契約乃雙務契約，丁○○與鍾明錦簽署之房屋租賃契約，
      契約當事人既為丁○○與鍾明錦，則雙方間金租金返還爭
      議，自不得以之作為丁○○拒絕給付租金與現任出租人乙○○之依據。是以，證人丁○○以此為由拒絕給付租金與
      乙○○，顯屬無據。又乙○○迭以電話向丁○○催繳房租
      ，惟丁○○均仍無意給付，是被告乙○○僅得以直接登門
      之方式向丁○○面對面索討租金，此際自需擇丁○○應在
      住處之時間，否則殊無從達當面索討，而使丁○○無從迴
      避之目的。是為使以電話催繳均拒付租金之房客丁○○得
      當面與房東乙○○商討租金事宜，被告乙○○出此下策而
      直接進入丁○○租屋處索討債務，實係道義所應允許，而
      無背於公序良俗，實難認其理由非屬正當。
（二）再者，證人即告訴人丁○○於警詢中證稱略以：「96年11
      月25日下午2 時10分許，乙○○、丙○○、許勇駿3 人到
      我家中，由屋主乙○○拿我住宅大門鑰匙開鎖，直接進入
      我家中。我與男友甲○○剛好在睡覺，當時我有口頭請丙○○、許勇駿2 位我不認識之人離開我租屋處，乙○○、
      丙○○、許勇駿3 人就坐在我租屋處的沙發上，我即刻打
      電話給樓下的警衛，叫丙○○、許勇駿2 人離開，我只要
      和乙○○講話，警衛上來看一看就離去，我把門打開要丙○○、許勇駿2 人離開，但他們2 人都不離開。」、於本
      院審理中復證稱：「（審判長問：妳於警詢時說『我即刻
      打電話給樓下的警衛，叫許勇駿、丙○○2 人離開，我只
      要和乙○○屋主講話，警衛上來看一看就離開了，我把門
      打開，要許勇駿、丙○○2 人離開，許勇駿、丙○○2 人
      都不離開』，這段話的意思是要趕何人走？）我是要請丙○○、許勇駿離開，我想跟乙○○談。（審判長問：所以
      妳是要乙○○跟妳談房租的事情？）對。（審判長問：所
      以後來確實有與乙○○談房租如何處理的事情？）我有跟
      他談，但是另外2 位遲遲不離開。」等語在卷。揆諸證人
      丁○○前開所證，其於被告乙○○及證人丙○○、許勇駿
      於上揭時、地進入其租屋處時，僅要求丙○○、許勇駿2
      人退去，惟表示欲與乙○○商討租金事宜，而並未要求乙○○離開。是堪認本件被告乙○○事前雖未得丁○○同意
      而進入丁○○租屋處，惟其進入丁○○住處一情，業得丁○○事後之默許，是殊無從逕以無故侵入住宅罪相繩。
五、綜上所述，公訴人所提出之證據尚無足證明被告乙○○有何
    無故侵入住宅犯行。此外，本院復查無其他積極證據足資證
    明被告乙○○確有公訴人所指上開犯行，此部分核屬不能證
    明被告犯罪。揆諸首揭法條、判例要旨及說明，應諭知被告
    乙○○無罪之判決。原審未察，遽對被告論罪科刑，尚非允
    洽，被告上訴意旨以其無犯罪行為，指摘原審判決不當，為
    有理由，自應由本院將原判決撤銷，改諭知被告無罪，以資
    適法。
六、末按檢察官聲請簡易判決處刑之案件，經法院認為有刑事訴
    訟法第451 條之1 第4 項但書規定之情形者，應適用通常程
    序審判之；對於簡易判決之上訴，準用刑事訴訟法第3 編第
    1 章及第2 章之規定，是管轄第二審之地方法院合議庭受理
    簡易判決上訴案件，應依通常程序審理，認案件有同法第45
    2 條規定之情形者，應撤銷原判決，逕依通常程序為第一審
    判決，刑事訴訟法第452 條、法院辦理刑事訴訟簡易程序案
    件應行注意事項第14條分別定有明文。本件既應對於上訴人
    即被告為無罪判決之諭知，原審本不得適用刑事訴訟法第七
    編所定之簡易程序對其論罪科刑，而應依刑事訴訟法第452
    條規定適用通常程序審判，故本院
      本件所為判決，係依據上開規定適用第一審通常程序而為
      之第一審通常程序判決，併予敘明。
據上論斷，應依刑事訴訟法第452 條、第455 條之1 第3 項、第
369 條第1 項前段、第301 條第1 項，判決如主文。
本案經檢察官吳美文到庭執行職務。
中    華    民    國    98    年    12    月    24    日
                  刑事第十一庭審判長法  官  蔡榮澤
                                    法  官  汪曉君
                                    法  官  林蕙芳
以上正本證明與原本無異。
如不服本判決應於收受判決後10日內向本院提出上訴書狀，並應
敘述具體理由。其未敘述上訴理由者，應於上訴期間屆滿後20日
內向本院補提理由書( 均須按他造當事人之人數附繕本) 「切勿
逕送上級法院」。
                                    書記官  莊凱男
中    華    民    國    99    年    1     月    4     日

司法院資訊處製作；財團法人民間司法改革基金會備份。
